ACORDAO-COMPLETO-2355465

ACÓRDÃO 4133/2019 ATA 18/2019 - PRIMEIRA CÂMARA

Vistos, relatados e discutidos estes autos referente à Tomada de Contas Especial instaurada pelo então   Ministério do Desenvolvimento Social e Combate à Fome - MDS,  em decorrência da impugnação total das despesas dos recursos transferidos ao Município de Ipubi/PE pelo Fundo Nacional de Assistência Social - FNAS, no exercício de 2007, a título de cofinanciamento federal das ações continuadas da assistência social no âmbito do Sistema Único de Assistência Social - SUAS, as quais tinham por objeto a execução dos Programas Proteção Social Básica e Proteção Social Especial.
ACORDAM os Ministros do Tribunal de Contas da União, reunidos em sessão da 1ª Câmara, ante as razões expostas pelo Relator, em:
9.1. com fundamento nos arts. 1º, inciso I, 16, inciso III, alínea c, 19, caput, e 23, inciso III, da Lei  8.443/1992, julgar irregulares as contas do Sr. Francsico Rubensmario Chaves Siqueira e condená-lo ao pagamento das quantias a seguir indicadas, acrescidas da atualização monetária e dos juros de mora, calculados a partir das datas especificadas até a efetiva quitação, nos termos da legislação em vigor, fixando-lhe o prazo de 15 (quinze) dias, a contar do recebimento da notificação, para que comprove, perante o Tribunal (art. 214, inciso III, alínea a, do Regimento Interno/TCU) , o recolhimento da dívida ao Fundo Nacional de Assistência Social: 
	 Valor R$
	Data
	Valor R$
	Data
	Valor R$
	Data

	1.000,00
	16/01/2007
	6.300,00
	23/11/2007
	8.720,00
	09/07/2007

	1.000,00
	12/02/2007
	6.300,00
	28/12/2007
	9.640,00
	13/08/2007

	2.700,00
	19/03/2007
	1.161,00
	07/02/2007
	9.520,00
	12/09/2007

	2.640,00
	19/04/2007
	1.161,00 
	22/02/2007
	9.420,00
	10/10/2007

	2.620,00
	14/05/2007
	1.161,00
	07/03/2007
	9.420,00
	06/11/2007

	2.660,00
	12/06/2007
	1.161,00
	09/04/2007
	9.120,00
	18/12/2007

	2.660,00
	09/07/2007
	1.161,00
	09/05/2007
	12.739,57
	08/11/2007

	4.660,00
	13/08/2007
	1.161,00
	08/06/2007
	522,47
	08/11/2007

	4.660,00
	12/09/2007
	1.161,00
	10/07/2007
	71,24
	08/11/2007

	4.640,00
	10/10/2007
	1.161,00
	14/08/2007
	237,48
	08/11/2007

	4.640,00
	06/11/2007
	1.161,00
	1º/10/2007
	1.423,50
	26/11/2007

	4.540,00
	18/02/2007
	1.161,00
	18/10/2007
	1.046,00
	26/11/2007

	6.300,00
	07/02/2007
	1.161,00
	05/11/2007
	2.040,00
	03/12/2007

	6.300,00
	16/02/2007
	1.161,00
	18/12/2007
	660,00
	11/12/2007

	6.300,00
	07/03/2007
	1.161,00
	19/12/2007
	2.230,00
	14/12/2007

	6.300,00
	05/04/2007
	9.160,00
	16/01/2007
	841,00
	20/12/2007

	6.300,00
	08/05/2007
	6.100,00
	17/01/2007
	405,00
	28/12/2007

	6.300,00
	08/06/2007
	9.420,00
	12/02/2007
	290,00
	28/12/2007

	6.300,00
	10/07/2007
	9.420,00
	19/03/2007
	638,00
	28/12/2007

	6.300,00
	15/08/2007
	9.320,00
	19/04/2007
	3.550,00
	28/12/2007

	6.300,00
	25/09/2007
	9.200,00
	14/05/2007
		
	6.300,00
	22/10/2007
	8.980,00
	12/06/2007
		
9.2. aplicar ao Sr. Francisco Rubensmario Chaves Siqueira  a multa prevista nos arts. 19, caput, e 57 da Lei 8.443/1992, no valor de R$ 55.000,00 (cinquenta mil reais) , fixando o prazo de 15 (quinze) dias, a contar da notificação, para que comprove, perante o Tribunal (art. 214, inciso III, alínea a, do Regimento Interno/TCU) , o recolhimento da dívida ao Tesouro Nacional, atualizada monetariamente desde a data do presente Acórdão até a data do efetivo recolhimento, se for paga após o vencimento, na forma da legislação em vigor;
9.3. autorizar, caso requerido, nos termos do art. 26 da Lei 8.443/1992, o parcelamento das dívidas  em até 36 (trinta e seis) parcelas mensais e sucessivas, sobre as quais incidirão os correspondentes acréscimos legais (débito: atualização monetária e juros; multa: atualização monetária) , esclarecendo ao responsável que a falta de pagamento de qualquer parcela importará no vencimento antecipado do saldo devedor (art. 217, § 2º, inciso II, do RI/TCU) , sem prejuízo das demais medidas legais; 
9.4. determinar ao Município de Ipubi/PE que promova, se ainda não o fez, o recolhimento das quantias a seguir indicadas, acrescidas da atualização monetária, calculada a partir das datas especificadas até a efetiva quitação, nos termos da legislação em vigor, ao Fundo Nacional de Assistência Social: 
	Valor (R$) 
	Data

	125,00
	29/01/2007

	750,00
	08/02/2007

	750,00
	19/03/2007

	600,00
	19/04/2007

	625,00
	17/05/2007

	550,00
	15/06/2007

	525,00
	09/07/2007

	325,00
	13/08/2007

	350,00
	14/09/2007

	400,00
	10/10/2007

9.5. autorizar, desde logo, a cobrança judicial das dívidas a que se referem os subitens 9.1.e 9.2 deste Acórdão, caso não atendida a notificação, nos termos do art. 28, inciso II, da Lei 8.443/1992;
9.6. remeter cópia deste Acórdão à Procuradoria da República no Estado do Pernambuco, com fundamento no § 3º do art. 16 da Lei 8.443/1992 e no § 7º do art. 209 do Regimento Interno/TCU.

Tomada de Contas Especial instaurada em decorrência da impugnação total das despesas dos recursos transferidos a município para a execução dos Programas Proteção Social Básica e Proteção Social Especial.

Primeira Câmara

Município de Ipubi/PE.

3. Responsável: Francisco Rubensmario Chaves Siqueira (XXX.748.004-XX).

13.1. Ministros presentes: Benjamin Zymler (na Presidência), Bruno Dantas e Vital do Rêgo.
13.2. Ministro-Substituto convocado: Marcos Bemquerer Costa (Relator).
13.3. Ministro-Substituto presente: Weder de Oliveira.

ACORDAO-COMPLETO-2406224

Acórdão 9010/2020 - Primeira Câmara

ACORDAO-COMPLETO-2434923

Acórdão 11791/2020 - Primeira Câmara

MARCOS BEMQUERER

Trata-se da Tomada de Contas Especial instaurada pelo então Ministério do Desenvolvimento Social, atual Ministério da Cidadania, tendo como responsável o Sr. Francisco Rubensmario Chaves Siqueira, prefeito nos períodos de 2005/2008 e 2009/2012, em decorrência da impugnação total das despesas dos recursos transferidos ao Município de Ipubi/PE pelo Fundo Nacional de Assistência Social - FNAS, no exercício de 2007, na modalidade fundo a fundo, a título de cofinanciamento federal das ações continuadas da assistência social no âmbito do Sistema Único de Assistência Social - SUAS, e que tinham por objeto a execução dos Programas Proteção Social Básica - PSB e Proteção Social Especial - PSE.  
2.	A seguir, transcrevo, com os ajustes de forma pertinentes, excerto da instrução elaborada no âmbito da Secex/TCE (peça 38) , em que constam o histórico processual destes autos, o resumo dos elementos de defesa e a análise do mérito da matéria deste feito: 
"HISTÓRICO	
2. De acordo com os demonstrativos de parcelas pagas pelo Sistema Único da Assistência Social (SUAS) (peça 2, p. 5-6) , o Fundo Nacional de Assistência Social (FNAS) transferiu ao município recursos no montante de R$ 251.553,00 no exercício de 2007, para serem aplicados nos Serviços de Proteção Social Básica (PSB) e Proteção Social Especial (PSE) .
3. O instrumento de prestação de contas, denominado Demonstrativo Sintético Anual de Execução Físico Financeira, foi disponibilizado no sistema de informação concernente, o SUAS Web, (peça 2, p. 7-8) , e foi analisado por meio das Notas Técnicas 755/2016 e 1.738/2016-CPCRFF/CGPC/DEFNAS (peça 2, p. 39-50, e peça 5, p. 60-62) , que impugnou as despesas realizadas, no valor de R$ 251.553,00, com base na análise da prestação de contas assim como de  irregularidades apontadas no Relatório de Fiscalização CGU 1.163/2008 (peça 2, p. 9-24) , emitido pela Controladoria Geral da União (CGU) , em decorrência de trabalho realizado in loco no município.
4. O fundamento para a instauração da Tomada de Contas Especial, conforme apontado na Nota Técnica 755/2016-CPCRFF/CGPC/DEFNAS (peça 2, p. 40) , foi a ausência do Parecer do Conselho Municipal de Assistência Social - CMAS quanto à avaliação da execução dos programas no exercício de 2007, ou alternativamente, a falta da apresentação de documentação referente à prestação de contas dos recursos repassados para execução dos programas pactuados, contendo: notas de empenho, notas fiscais, cópias de cheques, extratos bancários, relação de pagamento, entre outras das quais julguem pertinentes, referente ao programa. 
5. O relatório da CGU apontou ainda uma irregularidade constatada na fiscalização in loco: item 5.1.1 - Execução de despesas com destinação incompatível com finalidade dos recursos para o pagamento de bolsas do PETI (peça 2, p. 40-42) , resultando num débito original de R$ 26.694,26.
6. Por meio do Ofício 1.551/CGPC/DEFNAS/MDS (peça 2, p. 51-53) , datado de 18/4/2016, conforme Aviso de Recebimento - AR (peça 2, p. 54-55) datado de 3/5/2016, a Secretaria Nacional de Assistência Social notificou a responsável da reprovação da prestação de contas, requerendo a devolução dos recursos.
7. Diante do não saneamento das irregularidades apontadas e da não devolução dos recursos, instaurou-se a Tomada de Contas Especial. No Relatório de Tomada de Contas Especial (peça 4, p. 85-87 e peça 5, p. 96-99) conclui-se que o prejuízo importaria no valor total dos recursos repassados (R$ 251.553,00, com data de 31/12/2007) , imputando-se a responsabilidade ao Sr. Francisco Rubensmario Chaves Siqueira, ex-prefeito municipal de Ipubi/PE (2005-2008 e 2009-2012) , uma vez que a aplicação dos recursos federais repassados foi realizada sob sua gestão.
8. O Relatório de Auditoria 803/2017 da Controladoria Geral da União (peça 5, p. 103-105) também chegou às mesmas conclusões. Após serem emitidos o Certificado de Auditoria, o Parecer do Dirigente e o Pronunciamento Ministerial (peça 5, p. 106, 107 e 110) , o processo foi remetido a esse Tribunal.
9. Na instrução inicial (peça 9) , analisando-se os documentos nos autos, concluiu-se pela necessidade de realização de citação do Sr. Francisco Rubensmario Chaves Siqueira (CPF XXX.748.004-XX) , ex-prefeito do município de Ipubi/PE, nas gestões de 2005-2008 e 2009-2012:
Ocorrência 1: impugnação total das despesas dos recursos transferidos ao município de Ipubi/PE pelo Fundo Nacional de Assistência Social (FNAS) , no exercício de 2007, na modalidade fundo a fundo, a título de cofinanciamento federal das ações continuadas da assistência social, no âmbito do Sistema Único de Assistência Social (SUAS) , e que tinham por objeto a execução dos Serviços de Proteção Social Básica e Proteção Social Especial, em função da ausência da prestação de contas, em razão da não validação do Demonstrativo Sintético, bem como da ausência do parecer de avaliação do Conselho Municipal referente ao Demonstrativo Sintético, conforme especificado na Nota Técnica 755/2016-CPCRFF/CGPC/DEFNAS (peça 2, p. 40) .
Débito 1 (peça 5, p. 4-48) : valor atualizado do débito em 10/5/2018: R$ 516.117,54
Conduta 1: deixar de apresentar a documentação solicitada, em razão da não validação do Demonstrativo Sintético, bem como o parecer de avaliação do Conselho Municipal referente ao Demonstrativo Sintético, em face das irregularidades apontadas nas Notas Técnicas 755/2016 e 1.738/2016 CPCRFF/CGPC/DEFNAS, com fundamento legal previsto na Portaria MDS n. 459, de 09 de setembro de 2005, bem como com fundamento análogo à alínea 'g' do § 1º do inciso II do artigo 70 da Portaria Interministerial n. 424, de 30 de dezembro de 2016.
Ocorrência 2: caso seja afastada a irregularidade anterior que levou à impugnação total das despesas, ainda restaria débito relativo à irregularidade quanto à execução de despesas com destinação incompatível com finalidade dos recursos para o pagamento de bolsas do PETI [Programa de Erradicação do Trabalho Infantil], conforme especificado no Relatório de Fiscalização 1.163/2008 da CGU, no item 5.1.1 (peça 2, p. 41) .
Débito 2: 
	Data Contábil
	Débito
R$
	Cheque
	Favorecido
	Finalidade

	8/11/2007
	12.739,57
	850011
	06.172.122/0001-41
	Reforma da Escola Municipal Tiradentes, no Sitio Gameleira II (local de Jornada) 

	8/11/2007
	522,47
	850012
	INSS
	
	8/11/2007
	71,24
	850013
	IRRF
	
	8/11/2007
	237,48
	850014
	ISS
	
	26/11/2007
	1.423,50
	850015
	03.980.826/0001-52
	Material Permanente: triturador

	26/11/2007
	1.046,00
	850016
	63.543.268/0001-90
	Material Permanente: fogões

	3/12/2007
	2.040,00
	850019
	08.325.386/0001-13
	Material Permanente: móveis e congelador

	11/12/2007
	660,00
	850021
	08.626.677/0001-41
	Material de Construção

	14/12/2007
	2.230,00
	850020
	08.598.698/0001-09
	Material Permanente: 'gelágua'

	20/12/2007
	841,00
	850022
	06.194.917/0001-50
	Material de Construção: tijolos

	28/12/2007
	405,00
	850024
	09.409.616/0001-95
	Material de Construção: britas

	28/12/2007
	638,00
	850031
	INSS
	Não identificada

	28/12/2007
	290,00
	850032
	Prefeitura de Ipubi
	Não identificada

	28/12/2007
	3.550,00
	850033
	Prefeitura de Ipubi
	Não identificada

	TOTAL
	26.694,26
			
Conduta 2: executar despesas com destinação incompatível com finalidade dos recursos para o pagamento de bolsas do PETI, conforme especificado no Relatório de Fiscalização 1.163 da CGU, no item 5.1.1 (peça 2, p. 41) , com fundamento legal previsto na Portaria MDS n. 459, de 09 de setembro de 2005, bem como com fundamento análogo à alínea 'c' do § 1º do inciso II do artigo 70 da Portaria Interministerial n. 424, de 30 de dezembro de 2016.
Responsável: Sr. Francisco Rubensmario Chaves Siqueira (CPF XXX.748.004-XX) , ex-prefeito do município de Ipubi/PE, nas gestões de 2005-2008 e 2009-2012.
10. Em cumprimento ao pronunciamento da unidade (peça 11) , foi efetuada a citação do responsável. O Sr. Francisco Rubensmario Chaves Siqueira foi devidamente citado, por meio do Ofício 198/2018 (peça 13) , o qual foi devidamente recebido conforme AR [Aviso de Recebimento] (peça 14) .
11. O responsável, após ter requerido prorrogação de prazo por 15 dias, apresentou suas alegações de defesa repetidas às peças 20, 21, 35 e 36, acompanhadas de documentação probatória (peças 22 a 37) .
EXAME TÉCNICO
12. Passa-se, a seguir, a descrever cada argumento apresentado nas alegações de defesa do responsável seguida de suas respectivas análises:
I. Alegações de defesa
I.1. Preliminares
I.1.1. Nulidade absoluta - ausência de citação pessoal (peça 21, p. 2-7) 
13. Informa que o defendente não recebeu o Ofício 1.551/2016 - CGPC (peça 2, p. 51-53) , pelo fato de o endereço residencial do defendente, rua Fernando Bezerra, 178, Centro, Ipubi-PE, ser distinto do endereçado naquele ofício, que consta à (peça 2, p. 54) . Os dados corretos de endereçamento do responsável estão contidos à peça 7, p. 1.
14. Alega a nulidade da citação feita pelo Ministério, em virtude de inexistir nos autos comprovação idônea do recebimento pelo defendente de correspondências acerca das solicitações para sanar eventuais irregularidades, corrigir ou apresentar documentações ou mesmo apresentar prestações de contas ou defesa.
Análise
15. O ex-prefeito alega que teria havido cerceamento de defesa, pois não teria ocorrido a imprescindível notificação na fase interna da tomada de contas especial, ocasião na qual ainda tramitava no âmbito do órgão repassador.
16. Cabe esclarecer que na fase interna da tomada de contas especial ainda não se tem propriamente processo caracterizado por lide, mas, sim, procedimento de apuração administrativa. Na fase inicial, embora haja a previsão de notificação para que o responsável traga aos autos os documentos que entenda úteis para o esclarecimento da situação, a falta de sua realização não invalida os atos processuais adotados no âmbito da Corte de Contas. 
17. Assim, no que se refere à ausência de notificação do responsável na fase interna da tomada de contas especial, a jurisprudência deste Tribunal é firme no sentido de que a instauração do contraditório e da ampla defesa, para fins de condenação dos responsáveis por parte desta Corte de Contas, somente se dá na fase externa do processo de tomada de contas especiais, ou seja, por meio de sua regular citação, sendo irrelevante, para a configuração do contraditório, a ocorrência ou não de notificação anterior pelo órgão concedente (Acórdão 1404/2014-TCU-Plenário, 1.991/2014-TCU-Plenário, 2.875/2014-TCU-Plenário, 4.578/2014-TCU-1ª Câmara, 5.661/2014-TCU-1ª Câmara, 6.941/2015-TCU-1ª Câmara e 874/2016-TCU-1ª Câmara, dentre outros) .
18. Assim, ante a desnecessidade de notificação na fase interna da tomada de contas especial, posiciona-se pelo não acatamento desses argumentos da defesa. Ressalte-se que o endereço de peça 7, foi colhido na base CPF da Secretaria da Receita Federal, em abril de 2018, e que a aludida notificação pelo Ministério ocorreu no ano de 2016, não tendo o alegante comprovado que em 2016 o seu endereço era o mesmo de 2018, de modo que nem mesmo se pode considerar inválida a notificação da fase interna, relativa ao Ofício 1.551/2016 - CGPC (peça 2, p. 51-53) .
I.1.2. Prescrição (peça 21, p. 7-8) 
19. Alega a prescrição do feito, em virtude de os supostos fatos terem ocorridos em novembro e dezembro de 2007, e, somente em 26/6/2018, é que foi enviada a notificação para a apresentação de defesa, portanto, transcorrido prazo superior a 10 anos entre o fato e a notificação válida do defendente.
Análise
20. Com efeito, conforme se extrai dos autos, os valores correspondentes à dívida, foram gastos de novembro a dezembro de 2007, consoante apontamentos feitos nas Notas Técnicas 755/2016 e 1.738/2016-CPCRFF/CGPC/DEFNAS (peça 2, p. 39-50 e peça 5, p. 60-62) . Entretanto, somente em 26/6/2018, passados mais de 10 anos da ocorrência, foi efetuada a notificação do responsável pela Secretaria de Controle Externo/TCE, conforme documentos acostados ao processo (peças 13 e 14) . 
21. Não há razão para acolher os argumentos apresentados, não viabilizando assim o prazo prescricional de cinco ou dez anos ou a teoria da irretroatividade. Esta matéria já se encontra pacificada no âmbito deste Tribunal em consonância com o STF, no julgamento do Mandado de Segurança n. 26.210-9/DF, em 04/09/2008, e conforme a Súmula-TCU 282, enunciada: 'As ações de ressarcimento movidas pelo Estado contra os agentes causadores de danos ao erário são imprescritíveis'.
22. Por fim, faz-se ressalva para a necessidade de atenção quanto ao tipo de ilícito apresentado caso a caso, visto que, ilícitos civis e administrativos não se confundem. Nesse sentido, há que ressaltar que este Tribunal, em recentes julgados (Acórdão 5928/2016-TCU-Segunda Câmara, rel. Min. Vital do Rêgo, e 5.939/2016-TCU-2ª Câmara, rel. Marcos Bemquerer) , tem entendido que a tese fixada pelo STF no RE 669.069 (Repercussão Geral 666) , que trata da incidência da prescrição nos débitos com a União decorrentes de ilícitos civis, com prazo prescricional de cinco anos, não alcança prejuízos que decorram de ilícitos administrativos, como a não comprovação da regular gestão de recursos públicos, que são imprescritíveis.
23. Nessa linha é a jurisprudência pacificada desta Corte de Contas.
24. Assim, ante a imprescritibilidade das ações de ressarcimento ao erário, posiciona-se pelo não acatamento desses argumentos da defesa. 
I.1.3. Prejuízo ao contraditório e à ampla defesa (peça 21, p. 8-9) 
25. Alega prejuízo aos princípios do contraditório e da ampla defesa, em virtude do longo lapso temporal entre os fatos ocorridos e a notificação feita pelo TCU. Apresenta, como fundamento, jurisprudência da própria Egrégia Corte (Acórdão 5012/2010-TCU-Primeira Câmara) .
Análise
26. Afastada a tese da prescrição, poder-se-ia aventar a possibilidade do prejuízo à defesa pelo longo prazo da ocorrência da irregularidade.
27. Todavia, o Tribunal, para efeito de dispensa de instauração de tomada de contas especial, não adota o prazo de cinco anos, mas sim o transcurso do lapso de dez anos, nos termos do art. 6º, inciso II, c/c o art. 19 da IN/TCU 71/2012, com supedâneo no Código de Processo Civil.
28. No presente caso, verifica-se que, além de não terem transcorrido os 10 anos, os elementos aduzidos aos autos sustentam a imputação de débito ao responsável (peça 2, p. 51-53) , com sua ciência, conforme AR (peça 2, p. 27) datado de 28/7/2008, no endereço da Prefeitura Municipal, quando o responsável era prefeito, não havendo que se falar em comprometimento ao exercício do direito de defesa em face do longo tempo decorrido entre os fatos e a instauração desta tomada de contas especial. Uma vez que a Secretaria 
Nacional de Assistência Social notificou o responsável da necessidade de regularização da prestação de contas, por meio do Ofício 1.781/DEFNAS/MDS (peça 2, p. 25-26) , ou a devolução dos recursos, fase interna desta TCE, dentro do prazo de 10 anos. Ademais, como mencionado acima, o endereço de peça 7 foi colhido na base CPF da Secretaria da Receita Federal, em abril de 2018, e que a aludida notificação pelo Ministério ocorreu no ano de 2016, não tendo o alegante comprovado que em 2016 o seu endereço era o mesmo de 2018, de modo que nem mesmo se pode considerar inválida a notificação da fase interna, relativa ao Ofício 1.551/2016 - CGPC (peça 2, p. 51-53) .
29. Não é demais ressaltar que, mesmo que decorridos mais de dez anos da ocorrência irregular, em casos semelhantes, nos quais resta evidenciada a ausência de prejuízo ao direito de defesa, a jurisprudência desta Corte tem reiterado que o art. 6º, inciso II, c/c o art. 19 da IN/TCU 71/2012, não  tem aplicação  automática  em face  do simples  transcurso do prazo  de dez anos da citação, preponderando a imputação de débito, caso demonstrada  a ausência  de prejuízo  ao exercício do contraditório e da ampla defesa (Acórdão 2511/2015-TCU-Plenário; 2.630/2015-TCU-2ª Câmara; 3.535/2015-TCU-2ª Câmara; 9.570/2015 TCU-2ª Câmara; 444/2016-TCU-2ª Câmara e 2.024/2016-TCU-2ª  Câmara, dentre outros) .
30. Essa linha de entendimento resguarda o reconhecimento da imprescritibilidade das ações de ressarcimento ao erário, conforme enunciado da Súmula TCU 282, exarada em consonância com o posicionamento do Supremo Tribunal Federal no bojo do Mandado de Segurança 26.210/DF, DOU de 10/10/2008.
31. Considerando a documentação colacionada aos autos (peças 20 a 37) , composta de: defesa (peças 20, 21, 35, 36) ; processo judicial, relatório, voto e acórdão (peças 22, 23, 29 e 34) ; ata da reunião ordinária do Conselho Municipal de Assistência Social (peças 24 e 33) ; notas de empenho e notas fiscais (peças 25, 26, 27, 30, 32 e 37) ; relatório de execução da receita e despesa e de pagamentos efetuados (peça 28, p. 1-4; peça 31, p. 1-4) ; extrato de conta (peça 28, p. 5-28, e peça 31, p. 1-18) ; que está sendo examinada nesta análise, verifica-se que não houve na prática prejuízo à ampla defesa. Dessa forma, posiciona-se pelo não acatamento desses argumentos da defesa.
I.1.4. Da coisa julgada (peça 21, p. 9) 
32. Alega em seu benefício que já operou o instituto da coisa julgada, previsto no inciso XXXVI do artigo 5º da CF/88, em virtude de julgamento improcedente ocorrido em ação da União contra o defendente, tratando-se do mesmo caso, no processo n. 0001750-51.2009.4.05.8308 na Justiça Federal.
Análise
33. Ao se analisar os documentos trazidos pela defesa aos autos, verifica-se no Relatório, Voto e Acórdão (peça 29) , referente ao AC 552714-PE   2009.83.08.001750-5, que a Justiça Federal (TRF da 5ª Região) deu provimento à apelação dos particulares, incluído o Sr. Francisco Rubensmario Chaves Siqueira, e negou provimento à apelação da União. O fundamento utilizado no acórdão foi que o gestor público não tem responsabilidade objetiva por todo e qualquer ato praticado durante a sua administração, notadamente quando não tiver qualquer interferência pessoal ou não tiver agido com culpa, negligenciando a obrigação de fiscalizar as ações dos seus subordinados.
34. Em que pese a decisão judicial em favor do responsável, deve ser observado que as instâncias julgadoras são distintas. Portanto, não se opera coisa julgada em decisão de instância judicial sobre decisão de instância de contas.
35. O Tribunal de Contas da União possui jurisdição e competência próprias estabelecidas pela Constituição Federal e pela sua Lei Orgânica (Lei 8.443/92) . Dessa forma, a existência de ação judicial sobre mesma matéria não obsta o exercício do controle externo, dado o princípio da independência das instâncias cível, penal e administrativa.  Somente teria influência no processo em exame a ação penal em que fossem absolvidos os responsáveis pela negativa de autoria ou inocorrência do fato, caso em que as demais esferas devem acatar a decisão adotada no âmbito do juízo penal.
36. No caso em análise, a causa ensejadora do desfecho da ação foi a não responsabilidade objetiva por parte do gestor. Não se pode falar, portanto, em absolvição do responsável.  Como apenas o reconhecimento, no processo penal, da negativa da autoria ou da inexistência do fato poderia afastar sua responsabilidade, permanece intacta a competência do TCU para apreciar, de forma independente, as irregularidades aqui apontadas.
37. Esse entendimento é pacífico no TCU, sendo exemplos os Acórdãos 2.067/2015-Plenário, rel. Min. Bruno Dantas; 2.613/2015-Plenário, rel. Min. Benjamin Zymler; 2.437/2015-Plenário, rel. Min. Ana Arraes; 541/2015-Plenário, rel. Min. Raimundo Carreiro; 1.529/2015-1ª Câmara, rel. Min. Subst. Weder de Oliveira, entre outros.
38. Assim, não cabe razão ao responsável, devendo suas alegações de defesa ser rejeitadas.
I.2. Mérito
I.2.1. Despesas comprovadas por meio de notas fiscais e aprovadas pelo CMAS  (peça 21, p. 10-13) 
39. Alega que, em relação ao Relatório de Fiscalização da CGU 1.163/2008, item 5.1.1, o defendente realizou despesas com a reforma da Escola Municipal Tiradentes, no Sítio Gameleira II (local de jornada) , e que as despesas são as constantes dos cheques 850011 (R$ 12.739,57) , favorecido CNPJ n. 06.172.122/000141; 850012 (R$ 522,00) favorecido INSS; 850013 (R$ 71,24) favorecido IRRF; 850014 (R$ 237,48) favorecido ISS; e que a obra foi executada, inclusive com a comprovação da despesas através de nota fiscal em anexo à defesa apresentada, e aprovação do órgão fiscalizador, no caso, o CMAS.
40. Alega que as despesas decorrentes [dos cheques adiante indicados] referem-se todas a bens adquiridos, com o fim de servir aos beneficiários do PETI, e foram aprovadas pelo CMAS: do cheque n. 850015 (R$ 1.423,50) , favorecido CNPJ 03.980.826/0001-52, relativo à aquisição de material permanente, triturador; do cheque n. 850016 (R$ 1.046,00) , favorecido CNPJ n. 63.543.268/0001-90, relativo à aquisição material permanente, fogões; do cheque n. 8500195 (R$ 2.040,00) , favorecido CNPJ n. 08.325.386/0001-13, relativo à aquisição de material permanente, móveis e congelador; do cheque n. 850020 (R$ 2.230,00) , favorecido CNPJ n. 08.598.698/0001-09, relativo à aquisição material permanente, 'gelágua'; dos cheques: 850021, 850022, 850024 (R$ 660,00, R$ 841,00, R$ 405,00) , favorecidos CNPJs 08.626.677/0001-41, 06.194.917/0001-50 e 09.409.616/0001-95, relativos às aquisições material de construção, tijolos, britas. 
41. Alega que as despesas decorrentes dos cheques 850031, 850032 e 850033 (R$ 638,00, R$ 290,00 e R$ 3.550,00) favorecido INSS e Prefeitura Municipal de Ipubi, também, foram aprovadas pelo CMAS.
42. Por fim, confirma que as despesas foram realizadas em atendimento das necessidades do Programa, havendo sido os bens adquiridos, a reforma realizada, a mão de obra executada, os materiais de construção adquiridos e utilizados na reforma, os pagamentos aos bolsistas do PETI realizados, e, em sendo assim, inexistiram despesas sem comprovação.
Análise
43. O defendente buscou validar a comprovação dos gastos constatados no relatório da CGU, com base na aprovação do CMAS. Todavia, o que se questionou foi que tais despesas, mesmo que aprovadas pelo CMAS, tiveram sua execução com destinação incompatível com finalidade dos recursos, que deveriam ter sido utilizados, exclusivamente, para o pagamento de bolsas do PETI. 
44. A defesa repetiu os argumentos feitos à época da fiscalização da CGU (peça 2, p. 41) . E as considerações feitas à época pelo órgão fiscalizador são as mesmas para o não acatamento das alegações de defesa, ou seja, os gastos deveriam atender à finalidade estabelecida pela NOB/SUAS (Resolução CNAS 130 de 15/7/2005 e Portarias MDS 440 e 442; observar à Resolução 109 de 11/11/2009 (Tipificação Nacional de 'Serviços Socioassistenciais'; com observância ao disposto no §1º, do art. 12 da Lei 4.320/64, 'classificam-se como despesas de custeio as dotações para manutenção de serviços anteriormente criados', c/c o art. 23 da Lei 8.742/93, que estabelece o cofinanciamento de serviços de melhorias de vida da população cujas ações sejam voltadas para as necessidades básicas (peça 2, p. 41-42) . 
45. Em despesas de custeio, obedecer à Portaria STN 448/2002, exceto em: pagamentos de salários ou complementação a funcionários públicos; rescisão de contrato de trabalho; recolhimento de encargos sociais e trabalhistas; e pagamento de vale-transporte e alimentação.
46. Destacando-se que os recursos da parcela do cofinanciamento federal não deveriam ser utilizados em despesas de capital como: aquisição de bens e materiais permanentes e construção ou ampliação de imóveis. Do mesmo modo, os recursos não deveriam ser aplicados em obras públicas ou na constituição de capital público ou privado.
47. Assim, não cabe razão ao responsável, devendo suas alegações de defesa ser rejeitadas.
I.2.2. Ausência de apresentação de saldo financeiro nos anos de 2004 a 2006 (peça 21, p. 13) . 
48. Alega que, em relação ao item 5.1.2 do Relatório de Fiscalização CGU 1.163/2008, o fato, por si, só não acarreta nenhuma irregularidade, mesmo porque o defendente não era gestor em 2004 e não recebeu nenhuma documentação de seu antecessor. Apresenta, agora, os extratos bancários com saldo no ano de 2007.
Análise
49. Com relação aos argumentos trazidos aos autos referentes a esse item do relatório da CGU, verifica-se que tal questionamento não foi alvo da matéria contida na citação, tampouco aduz provas quanto à execução do programa. Portanto, suas alegações de defesa devem ser rejeitadas. 
I.2.3. Interrupção da frequência não ocorreu por vontade do defendente (peça 21, p. 13) 
50. Alega, em relação ao item 5.1.3 do Relatório de Fiscalização CGU 1.163/2008, que a interrupção da frequência ocorreu devido às fortes chuvas, que deixaram as estradas intransitáveis e às reformas nos locais onde os beneficiários do PETI frequentavam.
Análise
51. Com relação aos argumentos trazidos aos autos referentes a esse item do relatório da CGU, verifica-se que tal questionamento não foi alvo da matéria contida na citação, tampouco aduz provas quanto à execução do programa. Portanto, suas alegações de defesa devem ser rejeitadas.
I.2.4.  Recebimento da bolsa PETI pela mãe do beneficiário (peça 21, p. 14) 
52. Alega, em relação ao item 5.1.4 do Relatório de Fiscalização CGU 1.163/2008, que a mãe do beneficiário agiu de má-fé e com dolo, ao receber o pagamento e que o responsável não teve culpa do incidente.
Análise
53. Com relação aos argumentos trazidos aos autos referentes a esse item do relatório da CGU, verifica-se que tal questionamento não foi alvo da matéria contida na citação, tampouco aduz provas quanto à execução do programa. Portanto, suas alegações de defesa devem ser rejeitadas.
I.2.5. Existência de Beneficiários do PETI que não trabalhavam antes do ingresso no programa (peça 21, p. 14) 
54. Alega, que em relação ao item 5.1.5 do Relatório de Fiscalização CGU 1.163/2008, não há amparo legal para se atribuir responsabilidade ao defendente, uma vez que ele, ao assumir a gestão em 2005, deu continuidade ao programa do PETI, cujos beneficiários haviam ingressado no período de 2001 a 2004. Tal fato foi justificado em favor do defendente, conforme acórdão proveniente do processo judicial 0001750-51.2009.4.05.8308.
Análise
55. Com relação aos argumentos trazidos aos autos referentes a esse item do relatório da CGU, verifica-se que tal questionamento não foi alvo da matéria contida na citação, tampouco aduz provas quanto à execução do programa. Portanto, suas alegações de defesa devem ser rejeitadas.
I.2.6. Menores que participam do PETI, mas que estariam submetidos à situação de trabalho (peça 21, p. 17) 
56. Alega, em relação ao item 5.1.6. do Relatório de Fiscalização CGU 1.163/2008, que não se pode atribuir responsabilidade ao defendente, uma vez que não realizou o cadastro inicial do programa e que não havia como apurar irregularidade ou fraude no momento do preenchimento do cadastro pelas famílias. E que aos domingos, existem feiras livres nos distritos de Serra Branca e Serrolândia, e que nesses dias, as crianças não estão obrigadas a frequentarem o programa. Alega ainda que dos 650 beneficiários inseridos no programa, todos tiveram que se adequar às exigências do programa.
Análise
57. Com relação aos argumentos trazidos aos autos referentes a esse item do relatório da CGU, verifica-se que tal questionamento não foi alvo da matéria contida na citação, tampouco aduz provas quanto à execução do programa. Portanto, suas alegações de defesa devem ser rejeitadas.
I.2.7. Cursos de formação (peça 21, p. 17) 
58. Alega, em relação ao item 5.1.7 do Relatório de Fiscalização CGU 1.163/2008, que foram realizados diversos cursos.
Análise
59. Com relação aos argumentos trazidos aos autos referentes a esse item do relatório da CGU, verifica-se que tal questionamento não foi alvo da matéria contida na citação, tampouco aduz provas quanto à execução do programa. Portanto, suas alegações de defesa devem ser rejeitadas.
I.2.8. Distinção entre programas (peça 21, p. 17-18) 
60. Alega, em relação ao item 5.1.8. do Relatório de Fiscalização CGU 1.163/2008, que adotou todas as medidas cabíveis para deixar clara a distinção entre os programas. 
Análise
61. Com relação aos argumentos trazidos aos autos referentes a esse item do relatório da CGU, verifica-se que tal questionamento não foi alvo da matéria contida na citação, tampouco aduz provas quanto à execução do programa. Portanto, suas alegações de defesa devem ser rejeitadas.
Análise da boa-fé da responsável 
62. Ante o exposto, verifica-se que o responsável apresentou alegações de defesa incapazes de elidir a irregularidade cometida, não sendo possível, ainda, reconhecer a sua boa-fé, diante de conduta que deu causa ao prejuízo ao erário. 
63. Conforme jurisprudência pacífica deste Tribunal (Acórdãos 203/2010 - Rel. Min. Augusto Sherman Cavalcanti, 276/2010 - Rel. Min. Subst. André de Carvalho, 1.223/2008 - Rel. Walmir Campelo, 1.322/2007- Rel. Min. Aroldo Cedraz, todos do Plenário) , a boa-fé dos gestores não se presume, sendo necessária a apresentação de um elemento fático capaz de demonstrá-la, pois se está diante de situações de irregularidade na administração de recursos públicos. 
64. Nesse contexto, após o exame de toda a documentação constante dos autos, não há como se vislumbrar a boa-fé na conduta do responsável. Isso porque não se pode considerar que o gestor tenha agido em harmonia com a conduta imposta aos gestores de recursos públicos federais, deixando de comprovar a regular aplicação de parte dos recursos recebidos do Fundo Nacional de Assistência Social (FNAS) , no exercício de 2007, na modalidade fundo a fundo, a título de cofinanciamento federal das ações de continuidade da assistência social, no âmbito do Sistema Único de Assistência Social (SUAS) .
Análise conclusiva
65. Levando-se em conta, que o responsável não juntou aos autos provas da execução dos Serviços de Proteção Social Básica e Proteção Social Especial, conforme citação, apenas trouxe provas confirmando os gastos utilizados de maneira irregular, com desvio de finalidade, referente ao débito residual, suas alegações de defesa devem ser rejeitadas.
66. Com efeito, não alcançou ele o intento de comprovar a regularidade dos atos praticados na aplicação dos recursos que lhe foram confiados, restringindo-se a apresentar justificativas improcedentes e incapazes de elidir a irregularidade cometida. 
67. Assim, devem as presentes contas serem julgadas irregulares, com a condenação em débito do responsável, com remessa de cópia dos elementos pertinentes ao Ministério Público da União, atendendo, assim, ao disposto no art. 16, § 3º, da Lei 8.443/1992 c/c o art. 209, § 7º, do Regimento Interno/TCU.
68. Vale ressaltar que a pretensão punitiva do TCU, conforme Acórdão 1.441/2016-Plenário, que uniformizou a jurisprudência acerca dessa questão, subordina-se ao prazo geral de prescrição indicado no art. 205 do Código Civil, que é de 10 anos, contado da data de ocorrência da irregularidade sancionada, nos termos do art. 189 do Código Civil, sendo este prazo interrompido pelo ato que ordenar a citação, a audiência ou a oitiva do responsável. No caso em exame, ocorreu a prescrição, uma vez que a liberação dos recursos ocorreu até a data de 28/12/2007 e o ato de ordenação da citação ocorreu em 21/5/2018."
3.	Com base no exame empreendido, a Secex/TCE propõe ao Tribunal (peças 38 a 40) :
	3.1. rejeitar as alegações de defesa do Sr. Francisco Rubensmario Chaves Siqueira;
	3.2. julgar irregulares, nos termos do art. 16, inciso III, alínea c, da Lei 8.443/1992, as contas do Sr. Francisco Rubensmario Chaves Siqueira, condenando-o ao pagamento das importâncias a seguir especificadas, atualizadas monetariamente e acrescidas dos juros de mora, calculadas a partir das datas discriminadas até a data da efetiva quitação do débito, fixando-lhe o prazo de quinze dias, para que comprove, perante o Tribunal, o recolhimento das referidas quantias aos cofres do Fundo Nacional de Assistência Social (FNAS) : 
	Valor original do débito R$
	Data
	Valor original do débito R$
	Data
	Valor original do débito R$
	Data

	1.000,00
	16/01/2007
	1.161,00 
	22/02/2007
	9.420,00
	19/03/2007

	1.000,00
	12/02/2007
	1.161,00
	07/03/2007
	9.320,00
	19/04/2007

	2.700,00
	19/03/2007
	1.161,00
	09/04/2007
	9.200,00
	14/05/2007

	2.640,00
	19/04/2007
	1.161,00
	09/05/2007
	8.980,00
	12/06/2007

	2.620,00
	14/05/2007
	1.161,00
	08/06/2007
	8.720,00
	09/07/2007

	2.660,00
	12/06/2007
	1.161,00
	10/07/2007
	9.640,00
	13/08/2007

	2.660,00
	09/07/2007
	1.161,00
	14/08/2007
	9.520,00
	12/09/2007

	4.660,00
	13/08/2007
	1.161,00
	1º/10/2007
	9.420,00
	10/10/2007

	4.660,00
	12/09/2007
	1.161,00
	18/10/2007
	9.420,00
	06/11/2007

	4.640,00
	10/10/2007
	1.161,00
	05/11/2007
	9.120,00
	18/12/2007

	4.640,00
	06/11/2007
	1.161,00
	18/12/2007
	12.739,57
	08/11/2007

	4.540,00
	18/02/2007
	1.161,00
	19/12/2007
	522,47
	08/11/2007

	6.300,00
	07/02/2007
	125,00
	29/01/2007
	71,24
	08/11/2007

	6.300,00
	16/02/2007
	750,00
	08/02/2007
	237,48
	08/11/2007

	6.300,00
	07/03/2007
	750,00
	19/03/2007
	1.423,50
	26/11/2007

	6.300,00
	05/04/2007
	600,00
	19/04/2007
	1.046,00
	26/11/2007

	6.300,00
	08/05/2007
	625,00
	17/05/2007
	2.040,00
	03/12/2007

	6.300,00
	08/06/2007
	550,00
	15/06/2007
	660,00
	11/12/2007

	6.300,00
	10/07/2007
	525,00
	09/07/2007
	2.230.00
	14/12/2007

	6.300,00
	15/08/2007
	325,00
	13/08/2007
	841,00
	20/12/2007

	6.300,00
	25/09/2007
	350,00
	14/09/2007
	405,00
	28/12/2007

	6.300,00
	22/10/2007
	400,00
	10/10/2007
	290,00
	28/12/2007

	6.300,00
	23/11/2007
	9.160,00
	16/01/2007
	638,00
	28/12/2007

	6.300,00
	28/12/2007
	6.100,00
	17/01/2007
	3.550,00
	28/12/2007

	1.161,00
	07/02/2007
	9.420,00
	12/02/2007
		
	3.3. autorizar, desde logo, a cobrança judicial das dívidas, caso não atendida a notificação, na forma do disposto no art. 28, inciso II, da Lei 8.443/1992;
	3.4. autorizar também, se requerido, com fundamento no art. 28, inciso I, da Lei 8.443/1992 c/c o art. 217, §§ 1º e 2º, do RI/TCU, o parcelamento da dívida em até 36 parcelas; 
	3.5. enviar cópia do Acórdão a ser prolatado, bem como do Relatório e do Voto que o fundamentarem, à Procuradoria da República no Estado de Pernambuco, nos termos do § 3º do art. 16 da Lei 8.443/1992 c/c o § 7º do art. 209 do RI/TCU;
3.6. enviar cópia do Acórdão que vier a ser proferido ao Ministério do Desenvolvimento Social (MDS) e ao responsável, para ciência, informando que a presente deliberação, acompanhada do Relatório e do Voto que a fundamenta, está disponível para a consulta no endereço www.tcu.gov.br/acordaos, além de esclarecer que, caso requerido, o TCU poderá fornecer sem custos as correspondentes cópias, de forma impressa.
4.	 O Ministério Público junto ao TCU, representado pelo Subprocurador-Geral Paulo Soares Bugarin, diverge parcialmente da proposta da unidade técnica, no que se refere à incidência da prescrição da pretensão punitiva e ao montante do débito apurado. Eis o excerto do parecer do Parquet especializado (peça 41) :	
"11. Convém ressaltar que, em suas alegações de defesa, o Sr. Francisco Rubensmario Chaves Siqueira juntou documentos fiscais, requerendo que eles fossem acolhidos a título de prestação de contas, com o consequente arquivamento da TCE (peça 20, p. 33) .
12. Conforme especificado na Nota Técnica nº 755/2016-CPCRFF/CGPC/DEFNAS (peça 2, p. 40) , diante da impossibilidade de se obter o parecer do CMAS referente à avaliação da execução dos programas no exercício de 2007, caberia ao gestor municipal apresentar a comprovação material da regular aplicação dos recursos, por meio de notas de empenho, notas fiscais, cópias de cheques, extratos bancários, relação de pagamento, entre outros documentos pertinentes, relacionados aos seguintes pisos:
	Piso
	Valor Repassado R$
	Conta Específica (Ag. 1362-5, BB) 

	Piso Básico de Transição
	15.093,00
	9648-2

	Piso Básico Fixo
	75.600,00
	9867-1

	PSE MC Erradicação do Trabalho Infantil (PETI) - Bolsa Rural
	5.000,00
	9647-4

	PSE MC Erradicação do Trabalho Infantil (PETI) - Jornada Rural
	117.440,00
	9646-6

	PSE MC Erradicação do Trabalho Infantil (PETI) - Jornada Urbana 1
	38.420,00
	9646-6

	Total R$ 
	251.553,00
	
13. A solução sugerida na Nota Técnica alinha-se com o entendimento deste TCU, de que, mesmo sem apresentar formalmente toda a documentação exigida pelas normas regulamentares, se o gestor trouxer aos autos elementos suficientes de convicção quanto à correta aplicação dos recursos, é possível reconhecer a força probante dessa documentação (Acórdãos nº s 2104/2008-1ª Câmara, Rel. Min. Valmir Campelo; 13239/2016-2ª Câmara, Rel. Min. Raimundo Carreiro; e 3875/2018-1ª Câmara, Rel. Min. Vital do Rêgo) .
14. Contudo, da análise conjunta dos argumentos apresentados na defesa e dos documentos reunidos, depreende-se que o responsável buscou justificar somente as despesas que foram questionadas pela CGU por serem incompatíveis com a finalidade do repasse, as quais foram realizadas com os recursos do piso 'PSE MC Erradicação do Trabalho Infantil (PETI) - Bolsa Rural', conforme se verifica no extrato da conta corrente nº 9647-4 (peça 28, p. 5-6) .
15. Não houve, portanto, a apresentação da prestação de contas final dos valores repassados pelo FNAS ao Município de Ipubi/PE em 2007, ou de documentos capazes de recompor o nexo de causalidade e demonstrar a regular aplicação do montante de R$ 251.553,00 (valor histórico) .
III
16. Segundo o Demonstrativo Sintético Anual da Execução Físico-Financeira do SUAS (peça 2, p. 7) , o valor repassado para o piso 'PETI - Bolsa Rural' em 2007 foi de R$ 5.000,00. Esse repasse foi creditado na conta nº 9647-4 da agência nº 1362-5 do Banco do Brasil em várias parcelas, e foi somado a outros saldos, como créditos remanescentes de exercícios anteriores e rendimentos de aplicações financeiras (peça 28, p. 5-6) . Apesar de tratar-se de conta específica do referido piso, no decorrer de 2007 o montante de R$ 26.694,26 deixou de ser destinado a bolsistas rurais, e foi aplicado essencialmente em reformas prediais e em aquisições de materiais de construção e de uso permanente, não sendo possível reconhecer a regularidade desses gastos ante legislação que rege o tipo de transferência em tela (peça 2, p. 41-42) .
17. Em resposta à citação deste TCU (peça 20) , o Sr. Francisco Rubensmario Chaves Siqueira mencionou em vários momentos que tais reformas e aquisições visaram 'servir aos beneficiários do PETI', destacando que:
'[...], caso não fosse executada a reforma da escola onde os alunos do PETI estavam frequentando, tendo em vista o estado que se encontrava o imóvel, poderia ocorrer uma tragédia com aquelas crianças, e preocupado com o mínimo de segurança e bem estar dos beneficiários do programa, é que levou o defendente a realizar tais despesas, sempre visando o bem estar das pessoas atendidas com o programa e não o bem estar do defendente, uma vez não consta em nenhum ponto do relatório que tenha ocorrido desvio de dinheiro público.' (peça 20, p. 13) .
18. Com razão, ao questionar a destinação desses recursos, a CGU não levantou dúvidas quanto à efetiva realização dessas despesas (peça 2, p. 10-12) . Em casos como esse, de utilização de verba fora do objetivo pactuado, porém em benefício da comunidade local, tem prevalecido o entendimento de que cabe ao ente federado a obrigação de recompor, com recursos próprios, os valores gastos indevidamente. O gestor, por sua vez, responde pela conduta irregular adotada, podendo ser penalizado com multa (Acórdãos nº s 10997/2015, 4217/2014, 7299/2013, todos da 2ª Câmara e Rel. Min. Marcos Bemquerer; e 158/2008-1ª Câmara, Rel. Min. Guilherme Palmeira) .
19. Porém, como essas despesas irregulares ocorreram há mais de 10 anos (entre 08/11/2007 e 28/12/2007; peça 2, p. 41) e o valor em discussão é pouco representativo em relação ao total de débito objeto desta TCE, o retorno dos autos à Secex-TCE para promover a citação do Município não se apresenta como solução oportuna.
20. Quanto à possibilidade de executar a pretensão punitiva nestes autos, importa observar que o prazo final para prestação de contas por parte do Sr. Francisco era 30/06/2008, mencionado no ofício notificatório que lhe foi encaminhado pelo MDS (peça 2, p. 25) . Assim, a partir de 01/07/2008, o responsável estava em falta com o seu dever, obstando qualquer conclusão acerca da regularidade das despesas realizadas, inclusive quanto à ocorrência de gastos fora do escopo do repasse. Como o ato que ordenou a sua citação no TCU data de 21/05/2018 (peça 11) , tem-se que o prazo decenal de prescrição da pretensão punitiva foi interrompido antes do seu vencimento, não havendo óbice à aplicação da penalidade de multa ao responsável (Acórdãos nº s 1441/2016-Plenário, Rel. Min. Benjamin Zymler; e 8599/2018-1ª Câmara, Rel. Min. Vital do Rêgo) .
IV
21. Ante o exposto, concluo que o débito decorrente da falta de demonstração da regular aplicação dos recursos transferidos pelo FNAS ao Município de Ipubi/PE em 2007 permanece à conta do Sr. Francisco Rubensmario Chaves Siqueira, devendo-se abater, do total de R$ 251.553,00, os R$ 5.000,00 transferidos ao piso 'PETI - Bolsa Rural' no referido exercício financeiro, utilizados indevidamente em favor do Município.
22. Com vênias por divergir da análise de prescrição apresentada pela Secex-TCE (peça 38, p. 9) , proponho a aplicação da multa do art. 57 da Lei 8.443/92, proporcional ao débito que lhe será imputado.
23. Assim, este representante do MP/TCU manifesta-se essencialmente de acordo com o encaminhamento da unidade técnica (peça 38, p. 10-12) , sugerindo que sejam acrescentadas propostas de aplicação das multas mencionadas acima, e que o valor do débito a ser imputado ao Sr. Francisco Rubensmario Chaves Siqueira seja ajustado, abatendo-se as parcelas transferidas em 2007 para a conta do piso 'PSE MC Erradicação do Trabalho Infantil - Bolsa Rural', mediante a exclusão das seguintes linhas da tabela de débito do item b:"
	Valor (R$) 
	Data

	125,00
	29/01/2007

	750,00
	08/02/2007

	750,00
	19/03/2007

	600,00
	19/04/2007

	625,00
	17/05/2007

	550,00
	15/06/2007

	525,00
	09/07/2007

	325,00
	13/08/2007

	350,00
	14/09/2007

	400,00
	10/10/2007

	É o Relatório.

Francisco Aracildo Alves Feitoza, OAB/PE 14.095.

Subprocurador-Geral Paulo Soares Bugarin.

TOMADA DE CONTAS ESPECIAL. RECURSOS PÚBLICOS DO FUNDO NACIONAL DE ASSISTÊNCIA SOCIAL. EXECUÇÃO DOS PROGRAMAS DE PROTEÇÃO SOCIAL BÁSICA E PROTEÇÃO SOCIAL ESPECIAL. IMPUGNAÇÃO PELO ÓRGÃO REPASSADOR DA TOTALIDADE DAS DESPESAS REALIZADAS. ALEGAÇÕES DE DEFESA INSUFICIENTES PARA AFASTAR A IRREGULARIDADE. ÔNUS DO GESTOR PÚBLICO DE COMPROVAR O CORRETO EMPREGO DOS RECURSOS PÚBLICOS. CONTAS IRREGULARES, COM DÉBITO E MULTA. 1. O ônus de comprovar a regular aplicação da integralidade dos recursos públicos compete ao responsável, por meio de documentação consistente, a demonstrar cabalmente os gastos efetuados na execução das ações dos programas federais indicados. 2. Julgam-se irregulares as contas do responsável, condenando-o ao pagamento do débito e da multa pertinente, quando não comprovada regularidade na aplicação dos recursos públicos no objeto pactuado.

TOMADA DE CONTAS ESPECIAL (TCE)

Trago à apreciação deste Colegiado Tomada de Contas Especial instaurada pelo então Ministério do Desenvolvimento Social, atual Ministério da Cidadania, tendo como responsável o Sr. Francisco Rubensmario Chaves Siqueira, prefeito nos períodos de 2005/2008 e 2009/2012, em decorrência da impugnação total das despesas dos recursos transferidos, no montante original de R$ 251.553,00, ao Município de Ipubi/PE pelo Fundo Nacional de Assistência Social - FNAS, no exercício de 2007.
2.	 O aludido repasse de recursos se deu na modalidade fundo a fundo, a título de cofinanciamento federal das ações continuadas da assistência social no âmbito do Sistema Único de Assistência Social - SUAS, as quais tinham por objeto a execução dos Programas Proteção Social Básica (PSB) e Proteção Social Especial (PSE) . 
3.	A Secex/TCE promoveu a citação do Sr. Francisco Rubensmario Chaves Siqueira a fim de que recolhesse o valor original do débito apurado em R$ 251.553,00, com a devida atualização monetária, e/ou apresentasse alegações de defesa pelas irregularidades, a seguir indicadas, que ocasionaram a referida impugnação total das despesas realizadas com os recursos transferidos ao Município de Ipubi/PE em 2007: i) ausência de prestação de contas e do parecer de avaliação do Conselho Municipal de Assistência Social - CMAS sobre a  execução dos programas PSB e PSE; e ii) caso afastada a irregularidade do item anterior, restaria a execução de despesas, no valor de R$ 26.694,26, incompatíveis com a finalidade dos recursos destinados ao pagamento de bolsas do PETI - Programa de Erradicação do Trabalho Infantil.
4.	Devidamente citado, conforme atesta o Aviso de Recebimento da peça 14, o responsável apresentou suas alegações de defesa (peças 20, 21, 35 e 36) .
5.	Em sede de preliminares, sustentou o ex-Prefeito nulidade absoluta configurada na falta de citação na fase interna da Tomada de Contas Especial, prescrição do feito, prejuízo ao contraditório e à ampla defesa e desrespeito à coisa julgada.
6.	No mérito, o responsável apresentou argumentos e documentos referentes aos fatos consignados nos subitens 5.1.1 a 5.1.8 do Relatório de Fiscalização da CGU 1.163/2008 (peça 2, p. 40-46) , os quais foram organizados nos seguintes tópicos: despesas comprovadas por meio de notas fiscais e aprovadas pelo CMAS; ausência de apresentação de saldo financeiro; interrupção de frequência nos meses de férias; recebimento de bolsa do PETI pela mãe do beneficiário; beneficiários do PETI que não trabalhavam antes do ingresso no programa; menores participantes do PETI, mas que estariam submetidos à situação de trabalho; cursos de formação; falta de distinção do PETI pelos beneficiários de outros programas associados ao Bolsa Família. 
7.	A unidade técnica refutou as preliminares e os argumentos de mérito, considerando estes últimos insuficientes para demonstrar a regular aplicação dos recursos públicos nos Programas Proteção Social Básica e Proteção Social Especial.
8.	Nesse contexto, a unidade instrutiva propôs ao Tribunal: i) julgar irregulares as contas do Sr. Francisco Rubensmario Chaves Siqueira, condenando-o ao pagamento do débito original de R$ 251.553,00, com base no art. 16, inciso III, alínea c, da Lei 8.443/1992, sem aplicar-lhe a multa do art. 57 da citada lei em razão da incidência da prescrição da pretensão punitiva.
9.	O Ministério Público junto ao TCU discordou em parte da proposta de encaminhamento da unidade técnica, quanto ao total do débito e à incidência da prescrição da multa. 
10.	Para o Parquet, deve-se abater do montante do débito a quantia original de R$ 5.000,00, referente ao piso do PETI - Bolsa Rural, utilizada indevidamente a favor do Município, não sendo o caso de imputar tal dano ao ex-Prefeito nem de promover, nesta fase processual, a citação do ente municipal, porquanto as despesas irregulares ocorreram há mais de dez anos e o valor do débito em relação ao montante da dívida ora apurada seria pouco representativo.
11.	Sobre a prescrição punitiva, sustentou a sua inocorrência. Considerou que entre 1º/07/2008 - data seguinte ao prazo final para a prestação de contas, o responsável estava em falta com o seu dever, obstando qualquer conclusão acerca da regularidade das despesas realizadas, inclusive quanto aos gastos incompatíveis com a finalidade do repasse -, e 21/05/2018, data em que se ordenou a citação do ex-Prefeito (peça 11) , não transcorreu o prazo de dez anos para a prescrição da pena. Assim, o MP/TCU manifestou-se pela aplicação da multa do art. 57 da Lei 8.443/1992 ao ex-gestor. 
12.	Assiste razão à unidade técnica, com os ajustes sustentados pelo Parquet, no sentido da irregularidade das contas do Sr. Francisco Rubensmario Chaves Siqueira, com débito e multa. A propósito, eis alguns precedentes coletados da "Jurisprudência Selecionada" do TCU acerca da indicação da data a partir da qual deve fluir a contagem do prazo prescricional: 
"Quando o fato irregular, motivador da sanção, for o não alcance dos objetivos do convênio, o prazo para a prescrição da pretensão punitiva do TCU começa a fluir a partir do fim do prazo para prestação de contas, momento em que se conclui a última etapa do ajuste e o Estado deve começar a agir para defender seus interesses." (Acórdão 5130/2017-TCU-Primeira Câmara, rel. Min. Bruno Dantas) .
"Nos casos de inexecução do objeto pactuado, a data limite para entrega da prestação de contas final ou a data da efetiva entrega antecipada assinala o marco inicial da contagem do prazo decenal de prescrição da pretensão punitiva do TCU." (Acórdão 10145/2017-TCU-Segunda Câmara, rel. Min. Subst. Marcos Bemquerer Costa) .  
"Nos casos de não comprovação da regular aplicação de recursos repassados mediante convênios ou instrumentos similares, a data limite para entrega da prestação de contas final ou a data da efetiva entrega antecipada assinala o marco inicial da contagem do prazo de prescrição da pretensão punitiva do TCU." (Acórdão 2278/2019-TCU-Primeira Câmara, rel. Min. Subst. Augusto Sherman, e Acórdão 3749/2018-TCU-Segunda Câmara, rel. Min. Ana Arraes) .
13.	De fato, o conjunto de documentos constantes dos autos não permite afirmar o correto emprego dos recursos públicos na execução das ações relacionadas ao Programa de Proteção Social Básico e Programa de Proteção Social Especial, dada a não apresentação da prestação de contas dos recursos federais transferidos com o devido parecer do Conselho Municipal de Assistência Social.
14.	No cofinanciamento federal das ações de assistência social, estabelecido pela Lei 9.604/1998, a forma de repasse dos recursos e sua prestação de contas, por meio do Sistema Único de Assistência Social - SUAS Web, estão regulamentadas mediante portarias do MDS, e são atualizadas periodicamente (Portaria/MDS 459/2005, 96/2009, 625/2010, e subsequentes) . 
15.	Em síntese, a prestação de contas final dos recursos transferidos a título de cofinanciamento federal é encaminhada eletronicamente pelo gestor municipal ao órgão ministerial, mediante o Demonstrativo Sintético Anual da Execução Físico-Financeira, disponibilizado no sistema informatizado SUAS Web.  
16.	Assim, o gestor municipal envia o aludido Demonstrativo com o Parecer de Avaliação do Conselho Municipal de Assistência Social - CMAS, referente ao cumprimento de metas físicas e financeiras contidas no plano de ação, os quais são examinados posteriormente pelo Fundo Nacional de Assistência Social. Eis alguns artigos da norma vigente à época que tratavam da matéria (Portaria/MDS 459/2005) :
"Art. 1º O SUAS Web é o sistema informatizado que o MDS utiliza para ordenar e garantir o repasse dos valores de cofinanciamento federal das ações continuadas da assistência social pelo Fundo Nacional de Assistência Social - FNAS aos Fundos municipais, do Distrito Federal e estaduais.
 (...) 
III- DO DEMONSTRATIVO SINTÉTICO ANUAL DA EXECUÇÃO FÍSICO-FINANCEIRA
Art. 8º O Demonstrativo Sintético Anual da Execução Físico-Financeira do SUAS é o instrumento de prestação de contas do cofinanciamento federal das ações continuadas de assistência social, no Suas Web, elaborados pelos gestores e submetido à avaliação do Conselho de Assistência Social competente, que verifica o cumprimento das metas físicas e financeiras do Plano de Ação, de acordo com o Anexo II desta Portaria.
Art. 9º O Demonstrativo Sintético Anual da Execução Físico-Financeira deverá ser enviado, eletronicamente, para aprovação do MDS, até o último dia do mês de fevereiro do ano subsequente ao de execução, já com sua avaliação pelo Conselho de Assistência Social competente.
 (...)   
Art. 10 - O preenchimento do Demonstrativo Sintético Anual da Execução Físico-Financeira, no Suas Web, deverá obedecer o seguinte fluxo:
I - disponibilização do sistema pelo MDS;
II - lançamento e validação de informações pelo órgão gestor municipal, estadual ou do Distrito Federal com autenticação eletrônica do recebimento;
III - cadastro do parecer de avaliação do Demonstrativo Sintético Anual da Execução Físico-Financeira pelo Conselho de Assistência Social competente, com autenticação eletrônica do recebimento;
IV - aprovação do Demonstrativo Sintético Anual da Execução Físico-Financeira pelo MDS, que poderá, para tanto, requisitar os documentos que entender necessários.
§ 1º - (...) 
§ 2º - O parecer de que trata o inciso III deverá conter avaliação sobre:
I - a análise da documentação recebida do órgão gestor da assistência social, bem como de sua capacidade de gestão;
II - a execução e a aplicação dos recursos financeiros recebidos na conta do respectivo fundo de assistência social;
III - a qualidade dos serviços prestados.
§ 3º - As operações descritas nos incisos II e III do caput deste artigo geram comprovantes, que poderão ser impressos pelos seus declarantes.
Art. 11 - As informações lançadas no Suas Web serão de inteira responsabilidade de seus declarantes, que deverão manter os documentos comprobatórios das despesas realizadas na execução do objeto da transferência (notas fiscais, recibos, faturas, dentre outros legalmente aceitos) , arquivados, na sede do município, Distrito Federal ou estado beneficiário, em boa ordem e conservação, identificados e à disposição do MDS e dos órgãos de controle interno e externo, pelo prazo de 5 (cinco) anos ou pelo prazo determinado em legislações específicas." 
17.	Não obstante a normatização acima, o ex-gestor apresentou ao MDS o Demonstrativo Sintético Anual de Execução Físico Financeira, via SUAS Web, sem o parecer do Conselho Municipal de Assistência Social sobre a avaliação do cumprimento das metas físicas e financeiras contidas no Plano de Ação referentes aos Programas PSB e PSE. Diante do novo prazo de até 30/06/2008 (peça 2, p. 25) para apresentar a prestação de contas de modo completo, o ex-gestor desatendeu a solicitação do repassador: não encaminhou o relatório de cumprimento do objeto referendado pelo aludido Conselho Municipal tampouco apresentou, alternativamente ao parecer do CMAS, documentação comprobatória da execução dos PSB e PSE, como notas de empenho, notas fiscais, cópia de cheques, extratos bancários, relação de pagamentos, entre outros. 
18.	Nesta etapa da TCE, o responsável arguiu preliminares que não se sustentam, como bem examinou a unidade técnica. 
19.	Aduz o ex-gestor nulidade por falta de citação do Ministério do Desenvolvimento Social. Eventual nulidade de notificação na fase interna da TCE não se estende à sua etapa externa que se processa no TCU, de modo que o suscitado vício se lá tivesse ocorrido não contaminaria a tramitação e o processamento destes autos neste órgão de controle externo. O ex-Prefeito foi devidamente citado pelo TCU, conforme atestam as peças 13 e 14, havendo encaminhado sua defesa ao Tribunal (peças 20, 21, 35 e 36) . Resta, assim, evidenciado o pleno cumprimento do direito ao contraditório e à ampla defesa neste autos, podendo-se dar continuidade na apreciação deste feito.
20.	Também não prosperam as alegações de prescrição do feito e de prejuízo à defesa, em razão do decurso de mais de dez anos entre os gastos considerados irregulares e efetuados em 2007 e a notificação da citação do TCU efetuada em 26/06/2018 (peça 14) .
21.	Primeiro porque "as ações de ressarcimento movidas pelo Estado contra os agentes causadores de danos ao erário são imprescritíveis", nos termos do Enunciado da Súmula de Jurisprudência do TCU 282. Segundo porque a alegação de prazo decorrido e prejuízo ao exercício do contraditório e à ampla defesa não tem aplicação automática em todo e qualquer caso, tampouco acarreta prejuízo à racionalidade administrativa, à economia processual, ampla defesa ou ao contraditório, de modo a impor o arquivamento dos autos sem julgamento de mérito.
22.	É preciso avaliar os elementos de cada caso concreto, sob pena de violar-se a regra da imprescritibilidade das ações de ressarcimento de dano ao erário. E, no presente caso, o responsável não demonstrou concretamente quaisquer impedimentos no exercício de sua defesa. Nesse sentido, enunciados coletados da "Jurisprudência Sistematizada" do TCU:    
"O mero transcurso do prazo de dez anos entre a data do ato irregular e a citação não é razão suficiente para o arquivamento da tomada de contas especial, sem exame de mérito. É preciso que, além disso, fique demonstrado efetivo prejuízo à ampla defesa." (Acórdão 444/2016-TCU-Segunda Câmara, rel. Min. Subst. Augusto Nardes) 
"O art. 6º, inciso II, da IN-TCU 71/2012 não tem aplicação automática em face do simples transcurso do prazo de dez anos entre a ocorrência do dano e a citação, devendo ser verificado, no caso concreto, se houve efetivo prejuízo à racionalidade administrativa, à economia processual, à ampla defesa ou ao contraditório." (Acórdão 461/2017-TCU-Primeira Câmara, rel. Min. Walton Alencar Rodrigues) 
"O prejuízo à ampla defesa e ao contraditório decorrente da citação tardia deve ser efetivamente demonstrado pelo responsável com a indicação do obstáculo ou dificuldade concreta que implicou em prejuízo à defesa, não sendo suficiente a mera alegação." (Acórdão 1304/2018-TCU-Primeira Câmara, rel. Min. Bruno Dantas) 
"O mero transcurso do tempo não acarreta, em toda e qualquer situação, prejuízo à ampla defesa ou à constituição do contraditório, devendo a configuração de tal prejuízo ser analisada em cada caso concreto, sob pena de violar-se a regra da imprescritibilidade das ações de cobrança de dano ao erário." (Acórdão 3457/2017-TCU-Segunda Câmara, rel. Min. Subst. Marcos Bemquerer Costa) .
23.	A derradeira preliminar invocada pelo responsável diz respeito à coisa julgada tratada na ação AC 552714-PE 2009.83.08.001750-5, TRF 5ª Região, em que foi negado provimento à apelação da União e dado provimento à do particular, afastando assim a responsabilidade civil do Prefeito, Sr. Francisco Rubensmario Chaves Siqueira, por inexistência de provas de dolo ou culpa, referente ao pagamento indevido de benefícios a alunos que não preenchiam os requisitos do PETI.
24.	No presente caso, porém, não se discute a questão do pagamento de benefícios/bolsas a alunos que não atendiam aos requisitos do PETI. O objeto desta TCE é a falta de comprovação da regularidade do emprego dos recursos na execução dos Programas PSB e PSE. Nem ao menos há nestes autos qualquer demonstração documental de que houve pagamentos de benefícios a alunos do PETI. 
25.	Portanto, a coisa julgada nos autos da aludida ação judicial não impõe o afastamento da competência constitucional deste Tribunal para apurar dano ao erário tampouco impede a responsabilização do Sr. Francisco Rubensmario Chaves Siqueira pelo prejuízo que causou na gestão dos recursos públicos destinados à execução dos programas PSB e PSE. 
26.	No mérito, o responsável limitou-se a apresentar argumentos sobre questões pontuadas no Relatório de Fiscalização CGU 1.163/2008 (peça 2, p. 9/17) , as quais, com exceção à constante do subitem 5.1.1 do referido documento, não são objeto desta TCE, tanto que nem constaram da citação.
27.	Assim, são estranhas a estes autos as matérias relacionadas nos subitens 5.1.2 a 5.1.8 do aludido Relatório de Fiscalização da CGU, quais sejam: saldos financeiros de 2004 a 2006; interrupção de jornada ampliada do PETI por ocasião das férias escolares; recebimento de bolsa PETI por mãe de aluno; existência de beneficiários do PETI que não trabalhavam antes do ingresso no programa; menores beneficiários do PETI que continuavam na situação de trabalho; ausência de participação de famílias beneficiárias nos cursos sobre geração de renda e falta de distinção entre o PETI e outros programas pelos beneficiários. 
28.	A argumentação oferecida pelo responsável para as matérias estranhas a estes autos não lhe favorece no sentido de demonstrar a correta aplicação dos recursos na execução dos programas PSB e PSE de 2007. 
29.	A ocorrência consignada no subitem 5.1.1 do Relatório de Fiscalização CGU 1.163/2008 refere-se à execução de despesas com reformas prediais, aquisições de materiais de construção e de uso permanente, todas incompatíveis com a finalidade do PETI. O responsável confirma a realização desses gastos, afirmando que os bens foram adquiridos, as reformas realizadas, tudo em prol dos beneficiários do PETI. Porém, tais despesas de capital não tem amparo legal nas finalidades do PETI, conforme constou da análise da unidade técnica.
30.	No Caderno de Orientações Técnicas para aperfeiçoamento da gestão do PETI (constante do site www.mds.gov.br) há um item dedicado ao financiamento da execução das ações estratégicas do PETI com abordagem clara sobre a matéria, conforme segue: 
"2.4. O FINANCIAMENTO DA EXECUÇÃO DAS AÇÕES DO PETI 
O enfrentamento ao trabalho infantil deve ser prioridade de gestão. As ações de enfrentamento ao trabalho infantil são financiadas de acordo com o pacto federativo, com o compromisso das três esferas de governo de realizá-las de forma articulada com as demais políticas. 
O cofinanciamento federal foi priorizado para execução das Ações Estratégicas do PETI nos municípios que apresentavam alta concentração de trabalho infantil. Entretanto, conforme estabelecem as normativas, as ações estratégicas do PETI devem ser realizadas em todos os municípios que identifiquem trabalho infantil, independente de cofinanciamento federal específico para esta finalidade. Dessa forma, é importante que os municípios identifiquem possíveis fontes de recursos para potencializar a execução das ações.
O cofinanciamento federal deve ser utilizado em despesas de custeio e aplicado de acordo com as normativas do Fundo Nacional de Assistência Social (FNAS) . Ele foi estabelecido conforme o porte populacional dos municípios e do Distrito Federal e, para os estados, o cofinanciamento federal foi calculado conforme a quantidade de municípios com maior incidência de trabalho infantil."
31.	Referido documento traz exemplos de despesas de custeio que podem ser financiadas com os recursos do PETI e também de vedações de gastos. Dentre as despesas de custeio permitidas estão, por exemplo, as de capacitação (contratação de pessoas físicas ou jurídicas para ministrar palestras em eventos, seminários, encontros) ; as de deslocamentos de equipe de atividades vinculadas ao eixo operacional do programa; as de divulgação de campanhas e de eventos de sensibilização e de esclarecimento da população em meios de comunicação diversos. Já nas vedações, estão os gastos de capital, como a construção de espaços e compra de materiais físicos, como veículos de transporte, computadores, impressoras, mesas, telefones, dentre outros materiais considerados de uso permanente que gerem patrimônio; ampliação de qualquer infraestrutura (Caderno de Orientações Técnicas para Aperfeiçoamento da Gestão do PETI, páginas 35/37, disponível no site www.mds.gov.br) .
32.	Nesse contexto e considerando que, na condição de gestor público, o responsável tem o ônus de demonstrar a boa e regular aplicação dos recursos federais recebidos, a teor das disposições dos arts. 70, parágrafo único, da Constituição Federal, 93 do Decreto-lei 200/1967 e 66 do Decreto 93.872/1986, entendo que, na linha da proposta da unidade técnica e das ponderações feitas pelo Ministério Público junto ao TCU, devem as contas do Sr. Francisco Rubensmario Chaves Siqueira ser julgadas irregulares, condenando-o ao pagamento do débito apurado, com base no art. 16, III, alínea c, da Lei 8.443/1992, bem como da multa prevista no art. 57 da citada lei. 
33.	Por derradeiro, cabe acrescentar determinação ao Município de Ipubi/PE para que promova, se ainda não o fez, o recolhimento do valor original de R$ 5.000,00, acrescido da atualização monetária, ao Fundo Nacional de Assistência Social.  	 
	Ante o exposto, voto por que seja adotada a deliberação que ora submeto a este Colegiado.
	T.C.U., Sala das Sessões, em 04 de junho de 2019.   
MARCOS BEMQUERER COSTA
Relator